【裁判字號】    97,易,1122
【裁判日期】    970910
【裁判案由】    詐欺
【裁判全文】
臺灣士林地方法院刑事判決              97年度易字第1122號
公  訴  人  臺灣士林地方法院檢察署檢察官
被      告  乙○○
上列被告因詐欺案件，經檢察官提起公訴（97年度偵緝字第388號）
，本院判決如下：
    主  文
乙○○幫助犯詐欺取財罪，處有期徒刑柒月，減為有期徒刑參月
又拾伍日，如易科罰金，以新臺幣壹仟元折算壹日。
    事  實
一、乙○○依其社會生活之通常經驗，可預見將自己金融機構之
    存摺、金融卡交付他人，可能成為不法集團收取他人受騙款
    項之用，竟仍不違背其本意，基於幫助詐欺財之犯意，於民
    國95年10月26日，前往第一商業銀行北港分行（下稱第一銀
    行）開設帳號第00000000000 號帳戶後，旋在不詳地點，將
    該帳戶之存摺、金融卡及密碼，提供予姓名年籍不詳之詐欺
    集團成員，作為存、提款、轉帳及匯款之用。嗣該詐欺集團
    成員於取得上開帳戶存摺、金融卡、密碼後，即意圖為自己
    不法所有，於95年10月下旬某日，在不詳處所，利用電腦設
    備連結網際網路，化名「依婷」，與在臺北市北投區○○○
    路○ 段46巷36之1 號4 樓住處上網之丙○○結識後，於同年
    11月8 日下午，再由姓名年籍不詳之詐欺集團女性成員致電
    丙○○佯稱係「依婷」之學姐「冰冰」，因缺錢花用，欲向
    丙○○借款，致丙○○陷於錯誤，依其指示於同日下午6 時
    9 分、14分許，分別匯款新臺幣（下同）4 萬4,000 元、6,
    000 元，共計5 萬元至乙○○上開第一銀行帳戶內（起訴書
    誤以丙○○另尚匯入6,806 元）。嗣丙○○發覺受騙報警，
    而循線查獲上情。
二、案經丙○○訴由臺北市政府警察局北投分局報告臺灣士林地
    方法院檢察署檢察官偵查起訴。
    理  由
壹、程序部分：
    按被告以外之人於審判外之言詞或書面陳述，除法律有規定
    者外，不得作為證據；又被告以外之人於審判外之陳述，雖
    不符合同法第159 條之1 至第159 條之4 之規定，但經當事
    人於審判程序同意作為證據，法院審酌該言詞陳述或書面陳
    述作成時之情況，認為適當者，亦得為證據。當事人、代理
    人或辯護人於法院調查證據時，知有第159 條第1 項不得為
    證據之情形，而未於言詞辯論終結前聲明異議者，視為有前
    項之同意，刑事訴訟法第159 條第1 項及第159 條之5 分別
    定有明文。本判決後述所引用之供述證據，當事人於本院準
    備程序及審判期日均表示無意見而不予爭執，且迄言詞辯論
    終結前均未聲明異議，本院審酌上開證據資料製作時之情況
    ，尚無違法不當及證明力明顯過低之瑕疵，亦認為以之作為
    證據應屬適當，揆諸前開規定，爰逕依刑事訴訟法第159 條
    之5 規定，認前揭證據資料均例外有證據能力。
貳、實體部分：
一、訊據被告乙○○固坦承開立前揭第一銀行北港分行帳戶（下
    稱系爭帳戶）之事實，惟矢口否認有何幫助詐欺取財犯行，
    辯稱：伊申設系爭帳戶，係為辦理自動轉帳扣繳水電費，因
    單據不齊全無法辦理，伊便將系爭帳戶之存摺、金融卡、印
    章均放置於雲林縣元長鄉贊庄6 號戶籍地之抽屜內，從此未
    再使用；伊於開完戶後即離開雲林北上，訖97年2 月22日為
    警緝獲時，始知悉系爭帳戶被通報為警示帳戶，系爭帳戶之
    存摺、金融卡應係於上開雲林戶籍地失竊遭歹徒取得後盜用
    ，伊並未提供該帳戶予詐欺集團使用云云。經查：
(一)被告於95年10月26日至第一銀行北港分行申設系爭帳戶之事
    實，有第一銀行北港分行95年12月2 日一北港字第219 號函
    及所附被告身分證、健保卡影本、印鑑卡各1 紙、未登摺帳
    項查詢清單1 份在卷可稽（偵4280號卷第30、31頁），告訴
    人丙○○於上開時間，遭詐欺集團成員以上開方式詐騙，致
    陷於錯誤，分別匯款4 萬4,000 元、6,000 元至系爭帳戶，
    系爭帳戶於95年11月13日遭通報為警示帳戶等情，業據告訴
    人丙○○於警詢時指述綦詳（偵4280號卷第4 至6 頁），並
    有第一銀行自動櫃員機交易明細表2 紙、財團法人金融聯合
    徵信中心通報案件紀錄資訊1 紙在卷可佐（偵4280號卷第11
    頁、第52頁），核與第一銀行北港分行之系爭帳戶未登摺帳
    款查詢清單（偵4280號卷第31頁）內匯入款項之登載相符，
    是告訴人丙○○指訴遭詐騙，將款項匯入被告第一銀行北港
    分行帳戶之事實，堪可認定。
(二)被告雖辯稱系爭帳戶係為辦理自動轉帳扣繳水電費而申設，
    開戶後即擱置於雲林戶籍地之抽屜內云云，惟查：
  1.被告於偵查中供稱：伊申設系爭帳戶，係作為伊於某屠宰場
    工作之薪資轉入之用，伊在該屠宰場受僱一週云云（偵4280
    號卷第16頁），於本院則改稱：上開帳戶係為辦理自動轉帳
    扣繳水電費而設立，伊當時失業云云（本院卷第14頁），被
    告就申設上開帳戶之目的，所供顯然前後不一，且被告自承
    其另有3 、4 個帳戶（本院卷第16頁），其於臺灣郵政股份
    有限公司之帳戶，尚於95年10月26日（即系爭帳戶之開戶日
    ）申辦掛失發新摺，有臺灣郵政股份有限公司97年7 月29日
    儲字第0970718067號函及帳戶存提詳情表各1 紙在卷可參（
    本院卷第28頁），足徵被告尚有其他帳戶可供薪資轉帳或自
    動扣繳水電費之用，並無申設新帳戶之必要，是被告辯稱為
    薪資轉帳、扣繳水電費始申設系爭帳戶云云，難認屬實；進
    者，被告於95年10月26日申設系爭帳戶時，先存入900 元，
    開戶完成後，旋即於同日以跨行提款方式提領800 元（6 元
    為跨行提款手續費），系爭帳戶餘額僅餘94元，有系爭帳戶
    未登摺款項查詢清單1 份附卷可稽（偵4280號卷第31頁），
    被告並自承其於開戶完成後，即將系爭帳戶存摺、金融卡擱
    置在抽屜內，未再拿出使用，系爭帳戶於95年10月31日存入
    1 萬1,000 元、同日遭提領1 萬06元及之後之存、提款紀錄
    ，伊均不知情云云（本院卷第14頁），益證被告申設系爭帳
    戶後，並未將該帳戶用以作為薪資轉帳或扣繳水電費之用，
    甚於開戶後，隨即提領一空，致系爭帳戶餘額僅有94元，若
    被告係為自行使用而申設系爭帳戶，何須急於在開完戶後，
    同日旋即將帳戶內之款項提領一空？實與提供帳戶予詐欺正
    犯使用之人，唯恐帳戶餘額遭詐欺集團提領，故所提供之帳
    戶或為新開立帳戶、或為甚少使用且帳戶餘額甚低之帳戶之
    行徑相符，適足證明被告申設系爭帳戶係為提供予詐欺集團
    使用。
  2.次查，被告辯稱其於系爭帳戶設立完成後，將存摺、金融卡
    放在雲林戶籍地，未再拿出使用云云，經查，被告甚少返回
    其雲林戶籍地居住，其母吳林冊亦於92年11月7 日遷出該處
    ，另遷入臺北縣三重市○○里○○路○ 段40之1 號5 樓，偶
    爾回上開雲林縣元長鄉贊庄6 號整理打掃，該址之戶口查察
    簿並無查訪紀錄，員警於97年7 月26日前往該戶查察，同樣
    是大門深鎖無人在家，該戶是空屋等情，有雲林縣政府警察
    局虎尾分局鹿寮派出所報告書1 紙、戶籍謄本2 紙、現場照
    片2 紙附卷可參（本院卷第23、25、26、27頁），被告並自
    承雲林住所自92年起無人居住，為空屋，迄96年4 月間其母
    始回去住，被告則一直住在臺北（本院卷第15、18頁），衡
    諸銀行存摺、金融卡、印章均係重要物品，攸關個人財產權
    益，被告實際上既未居住於上開雲林戶籍地，該處又係空屋
    ，被告豈可能將帳戶存摺等重要財產放置於該空屋內而置之
    不理？被告又供稱：雲林戶籍地曾遭小偷好多次，均無報案
    云云（本院卷第17頁），若果如此，被告明知雲林戶籍地經
    常遭竊，理應心生警覺，又何致將存摺、金融卡、印章放在
    該處？足徵被告辯稱其於開戶後即將上開帳戶擱置於雲林戶
    籍地，未再拿出使用云云，顯與常情相悖，不足採信。
  3.被告復辯稱其不知道系爭帳戶之存摺、金融卡於雲林戶籍地
    失竊，故未報警掛失云云。經查，系爭帳戶於開戶完成之5
    日後，即自95年10月31日起至95年11月9 日止，存、提款次
    數頻繁，且提款均係以金融卡提領，告訴人丙○○並於95年
    11月8 日分別匯入4 萬4,000 元、6,000 元兩筆款項，於同
    日隨即遭人以金融卡跨行提領，足見該帳戶於開戶後，仍由
    他人使用中，被告辯稱帳戶存摺、金融卡均擱置於雲林住處
    ，未再使用云云，顯非事實；抑且，被告供稱其金融卡之密
    碼為其出生年月日，而其並未失竊身分證件，其係將寫有提
    款密碼之紙條與存摺、金融卡放在一起，致竊賊得知提款密
    碼云云。惟查，被告於本院訊問系爭帳戶金融卡之密碼時，
    立即隨口說出為其出生年月日（本院卷第15頁），足見被告
    熟記該帳戶金融卡之密碼，且密碼既係被告本身之出生年月
    日，衡情亦不需記在紙上以免忘記，且金融卡、提款密碼應
    分開保管，俾免金融卡若遺失，遭人得知密碼被盜領存款之
    風險，係屬依一般人常識應有之認知，被告實不可能將密碼
    與存摺、金融卡同置一處，而使他人得知提款密碼；又依被
    告所述其身分證件並未隨存摺、金融卡等物一併失竊，縱被
    告之存摺、金融卡失竊，竊得之人實無法得知被告之出生年
    月日而得試圖入被告之生日提款；此外，隨機任意輸入號碼
    恰好符合所設定密碼之機率，復微乎其微；況金融存款帳戶
    ，事關存戶個人財產權益之保障，存戶之金融卡、存摺，一
    般人均妥為保管，倘遺失衡情均會報案或掛失，以免遭他人
    盜領，詐欺之人對此亦應知之甚明，其當知帳戶遺失者發現
    帳戶遺失時，會報案或掛失止付，是詐欺集團為確保詐欺所
    得之取得，其等所利用供被害人匯款之存摺帳戶，必係其等
    所可確實掌控之帳戶，避免該帳戶之金融卡及密碼無法使用
    或遭失主掛失或變更密碼，致無法提領不法所得。從而，詐
    欺集團成員絕不可能使用拾獲或竊得之帳戶供被害人匯款。
    而告訴人丙○○於95年11月8 日匯款至系爭帳戶內旋遭以金
    融卡提領，顯見上開帳戶為詐騙集團所能控制之帳戶，無虞
    遭帳戶所有人提領或掛失。倘非被告交付上開帳戶資料及告
    知金融卡之密碼，詐欺集團成員何以能控制該帳戶且知道提
    款卡密碼？適足證系爭帳戶確係被告提供予詐欺集團，而非
    失竊後遭詐欺集團盜用。
  4.另被告於臺灣郵政股份有限公司設立之帳號00000000000000
    號帳戶，開戶日為95年10月1 日，於95年10月26日辦理掛失
    補發存摺，於95年11月15日經通報為警示帳戶，有臺灣郵政
    股份有限公司97年7 月29日儲字第0970718067號函及帳戶存
    提詳情表、財團法人金融聯合徵信中心通報案件紀錄資訊各
    1 紙在卷可佐（本院卷第28頁、偵4280號卷第52頁），被告
    辦理上開臺灣郵政股份有限公司帳戶掛失補發存摺之日期，
    與其至第一銀行北港分行申設系爭帳戶為同日，此2 帳戶又
    均遭通報為警示帳戶（臺灣郵政股份有限公司帳戶部分，尚
    無被害人報案，非屬本件起訴範圍），被告於本院復供稱上
    開臺灣郵政股份有限公司帳戶未遺失云云（本院卷第34頁）
    ，與被告於95年10月26日辦理該帳戶掛失補發存摺之事實顯
    不相符，足證被告所辯均屬虛偽，難以採信，其將系爭帳戶
    資料提供他人使用之事實，灼然甚明。
二、按金融機構接受客戶申請一般存款帳戶之現況，絕大多數不
    需任何條件，亦無需任何費用，即任何人均可辦理金融帳戶
    存摺使用，如無特殊理由，實無借用他人存摺使用之必要；
    而金融存摺、金融卡事關存款人個人財產權益之保障，倘有
    不明之金錢來源，甚而攸關個人法律上之責任，其專有性甚
    高，除非本人、與本人具有信賴關係或其他特殊原因，難認
    有何流通使用之可能，一般人均有妥為保管防阻他人任意使
    用之認識；縱使特殊情況偶有交付他人使用之需，亦必然深
    入瞭解用途及合理性後，再行提供以使用，方符常情。且該
    等專有物品如落入不明人士手中，而未加以闡明正常用途，
    極易被利用作為與財產有關之犯罪工具，此為一般人依通常
    認知所易於體察之常識。又有犯罪意圖者，不使用自己之帳
    戶，竟借用他人之帳戶，則客觀上可預見其目的，係供為某
    筆資金之存入，後再行領出之用，且該筆資金之存入及提領
    過程係有意隱瞞其流程或避免行為人身分曝光之用意，一般
    人本於一般認知能力均甚易於瞭解。而一般詐欺集團即常以
    向不特定人收購或租用金融帳戶存摺之方法而從事如同本案
    之詐欺犯罪模式，報章、雜誌、電視亦常有報導。查被告為
    成年人，並非無社會經驗之人，明知存摺、金融卡等有關個
    人財產、身分之物品，倘淪落於不明人士手中，極易被利用
    為與財產有關之犯罪工具，竟願將其存摺、金融卡及密碼等
    物交付予與其身分上不具密切關係之人，顯然對於該帳戶將
    作為不法使用，有所認知。是雖卷內事證並無積極證據證明
    被告知悉該詐欺正犯將如何犯罪，而無法於本件認定被告有
    與該詐欺集團實施詐欺犯行之共同犯意聯絡，惟被告既對金
    融帳戶交付他人使用，可能遭持以從事財產犯罪有所認知，
    其有幫助他人犯詐欺取財罪之不確定犯罪故意甚明。綜上，
    本件事證明確，被告犯行洵堪認定，應依法論科。
三、核被告所為，係犯刑法第30條第1 項、第339 條第1 項詐欺
    取財罪之幫助犯。被告係對正犯資以助力，但未參與犯罪行
    為之實施，為幫助犯，依刑法第30條第2 項之規定減輕其刑
    。爰審酌被告提供帳戶資料予他人使用，所為已影響社會正
    常交易安全，增加被害人尋求救濟之困難，並使犯罪之追查
    趨於複雜，對於社會金融秩序之危害非輕，且致告訴人遭詐
    害共計5 萬元，及其犯罪後狡詞飾責，否認犯行，毫無悔改
    之意等一切情狀，量處如主文所示之刑。另被告係於96年4
    月24日以前犯本罪，應依中華民國96年罪犯減刑條例第2 條
    第1 項第3 款之規定減其宣告刑期2 分之1 ，並依該條例第
    9 條規定諭知易科罰金之折算標準。被告雖於97年2 月19日
    經臺灣士林地方法院檢察署通緝，有臺灣士林地方法院檢察
    署甲○清偵綱緝字第272 號通緝書1 紙在卷可稽，惟係於上
    揭減刑條例施行後始為之通緝，無該條例第5 條不得減刑規
    定之適用，有法院辦理96年減刑案件應行注意事項第9 點第
    1 項可按，併此敘明。
據上論斷，應依刑事訴訟法第299 條第1 項前段，刑法第339 條
第1 項、第30條第1 項前段、第2 項、第41條第1 項前段，刑法
施行法第1 條之1 第1 項、第2 項前段，中華民國96年罪犯減刑
條例第2 條第1 項第3 款、第7條、第9 條，判決如主文。
本案經檢察官湯偉祥到庭執行職務。
中    華    民    國    97    年    9     月    10    日
                  刑事第三庭審判長法  官  杜惠錦
                                  法  官  梁哲瑋
                                  法  官  陳美彤
以上正本證明與原本無異。
如不服本判決，應於收受送達後10日內向本院提出上訴書狀，其
未敘述上訴理由者，應於上訴期間屆滿後20日內向本院補提理由
書狀（均須按他造當事人之人數附繕本）。
                                  書記官  賴麗容
中    華    民    國    97    年    9     月    10    日
附錄本判決論罪法條全文
中華民國刑法第339條第1項
意圖為自己或第三人不法之所有，以詐術使人將本人或第三人之
物交付者，處5 年以下有期徒刑、拘役或科或併科1 千元以下罰
金。
中華民國刑法第30條
幫助他人實行犯罪行為者，為幫助犯。雖他人不知幫助之情者，
亦同。
幫助犯之處罰，得按正犯之刑減輕之。


司法院資訊處製作；財團法人民間司法改革基金會備份。
